臺灣臺北地方法院民事判決　　　　　　 96年度簡上字第307號
上　訴　人　乙○○
訴訟代理人　黃炳飛律師
複　代理人　許銳明律師
被 上 訴人　戊○○
　　　　　　丁○○
共　　　同
訴訟代理人　鍾明達律師
複 代 理人　廖建榮律師
　　　　　　林明康律師
上列當事人間請求返還寄託物事件，上訴人對於中華民國96年11
月22日臺灣臺北地方法院臺北簡易庭95年度北簡字第37620 號第
一審判決提起上訴，本院於中華民國96年11月22日言詞辯論終結
，判決如下：
    主  文
原判決關於命上訴人給付超過新臺幣貳拾肆萬參仟陸佰柒拾元部
分，及該部份假執行之宣告，暨訴訟費用之裁判均廢棄。
前開廢棄部分，被上訴人在第一審簡易之訴及其假執行之聲請均
駁回。
其餘上訴駁回。
第一、二審訴訟費用由上訴人負擔陸仟貳佰壹拾陸元，餘由被上
訴人負擔。
    事實及理由
一、被上訴人主張：被上訴人之母高毛康宗於民國88年4 月13日
    委託上訴人代為保管新臺幣（除下標示美金外者均同）75萬
    元，嗣高毛康宗於91年11月7 日病逝，被上訴人為高毛康宗
    之繼承人，雖屢向上訴人催討返還，惟上訴人僅返還其中35
    萬元，尚餘40萬元未返還。爰依寄託物返還請求權及繼承之
    法律關係，請求上訴人返還40萬元等語。
二、上訴人則以：上訴人與訴外人毛榮鳳於87年9 月間接受其大
    姐高毛康宗委託代管美金1萬9,000元，嗣於88年4 月13日毛
    康宗又將原先寄存於毛榮鳳處存款單內之90多萬元內抽出86
    萬元分成2 筆，由上訴人代為保管43萬元。高毛康宗並於88
    年5月8日預立遺囑指明「預立遺囑…，重託本人娘家兄弟乙○○、毛榮鳳二人代余負責監管以上房產，並代為保管銀行
    存款，如余生病請兄弟親為照顧，如有不幸百年之後，並請
    以上兄弟二人負責善後，丁○○、戊○○等均不得聲明異議
    。特此預立遺囑如上」，即高毛康宗生前委託上訴人保管銀
    行存款並預立遺囑指示該款用於「生病請兄弟親為照顧」及
    「百年之後，並請以上兄弟二人負責善後」，是上訴人與高
    毛康宗間之法律關係為委任而非寄託關係，而高毛康宗遺囑
    所囑事項亦非被上訴人所得繼承，被上訴人主張訴請返還寄
    託款於法無據。況上訴人所代管銀行存款，因分別於88 年5
    月12日及89年6月間貸與被上訴人丁○○5萬元及代其償還銀
    行貸款利息7萬元；且於88年9月至89年9 月間高毛康宗因病
    住院，支出醫療費、看護費、交通費，共計19萬元；及於90
    年間送高毛康宗回大陸終老，嗣高毛康宗於91年11月7 日病
    逝於大陸，上訴人與毛榮鳳前往大陸幫忙料理後事，3 次往
    返機票計13萬9千元，住食雜費約12萬元，僅餘18萬1千元。
    復經丁○○於92年8 月15日向上訴人索取35萬元，是上訴人
    雖受託代管75萬元，而上訴人實際支出共91萬9 千元，尚代
    墊16萬9千元，所受託款項已無剩餘等語，資為抗辯。
三、被上訴人於原審聲明上訴人應給付上訴人40萬元，及自起訴
    狀繕本送達翌日起至清償日止，按年息5 ％計算之利息，原
    審判決上訴人應給付被上訴人28萬元，及自95年8月8日起至
    清償日止，按年息5 ％計算之利息，並駁回被上訴人其餘之
    訴。上訴人不服，提起上訴，於本院為上訴聲明：(一)原判決
    不利於上訴人之部分廢棄；(二)上開廢棄部分，被上訴人在第
    一審之訴駁回。被上訴人就原審駁回部分，並未聲明不服，
    就被上訴人上訴部分則聲明：駁回上訴。
四、兩造不爭執事項：
  (一)被上訴人之母高毛康宗委託上訴人代為保管75萬元，並於88
    年5月8日預立遺囑，其上載有「預立遺囑…，重託本人娘家
    兄弟乙○○、毛榮鳳二人代余負責監管以上房產，並代為保
    管銀行存款，如余生病請兄弟親為照顧，如有不幸百年之後
    ，並請以上兄弟二人負責善後，丁○○、戊○○等均不得聲
    明異議。特此預立遺囑如上」等語。
  (二)上訴人於88年5月12日借與丁○○5萬元。
  (三)上訴人於89年6月29日代丁○○償還銀行貸款利息7萬元
  (四)高毛康宗於91年11月7日病逝於大陸。
  (五)上訴人於92年8月15日交付丁○○35萬元。
五、被上訴人主張依寄託物返還請求權及繼承之法律關係，上訴
    人應返還高毛康宗所寄託之剩餘款40萬元，上訴人則以前揭
    情詞置辯，是本件之爭點厥為：(一)高毛康宗委託上訴人代為
    保管銀行存款等情，究屬何種法律關係？(二)上訴人抗辯抵銷
    之各項費用是否合理有據？現析述如后：
  (一)高毛康宗委託上訴人代為保管銀行存款等情，究屬何種法律
    關係？
  1.按代筆遺囑，由遺囑人指定三人以上之見證人，由遺囑人口
    述遺囑意旨，使見證人中之一人筆記、宣讀、講解，經遺囑
    人認可後，記明年、月、日及代筆人之姓名，由見證人全體
    及遺囑人同行簽名，遺囑人不能簽名者，應按指印代之。又
    無效之法律行為，若具備他法律行為之要件，並因其情形，
    可認當事人若知其無效，即欲為他法律行為者，其他法律行
    為，仍為有效。民法第1194條及第112 條分別定有明文。查
    ，上開所稱高毛康宗預立遺囑部分（見原審卷第36及37頁）
    ，未見由見證人中一人筆記及由見證人全體及遺囑人同行簽
    名，與上開規定代筆遺囑之法定方式不符，自不生代筆遺囑
    之效力。惟此係高毛康宗委託其兄弟即上訴人及毛榮鳳代為
    監管房產、保管銀行存款、生病時之照料及百年之後負責善
    後，而立下該書面，足認高毛康宗若知該書面不生遺囑效力
    ，仍欲委託上訴人及毛榮鳳為上開情事，且該書面亦經高毛
    康宗、毛榮鳳及上訴人簽名、蓋章或按指印認可，應認高毛
    康宗與上訴人間有契約關係存在（下稱系爭契約），合先敘
    明。
  2.依系爭契約之內容所載，高毛康宗雖對被上訴人未經其同意
    或違背其意思而處理其房產心生不滿，但並未有不令被上訴
    人繼承其遺產之意，且其雖請上訴人於其生病時親為照顧，
    及百年之後負責善後，亦未言明有給付報酬或有將其所以財
    產俱供辦理後事之用，是高毛康宗之真意應係委託上訴人管
    理其房地產及保管銀行存款，並用於支付生病時之照顧及辦
    理後事之費用，剩餘部分再委由上訴人交付被上訴人，以避
    免被上訴人不當之處理及花用，而置高毛康宗之生病或老死
    於不顧，是系爭契約，係隱含委任、消費寄託及對第三人為
    給付等要素之無名契約，上訴人並有將高毛康宗託管之房產
    、銀行存款用於高毛康宗生病之照顧及後事之辦理之剩餘部
    分，交付被上訴人之義務，實為當然。
  3.上訴人雖稱其與高毛康宗間僅成立委任而無寄託關係，惟依
    上訴人於92年8 月15日要求被上訴人丁○○所書之切結書上
    載有「該款係民國87年間，丁○○、戊○○之母所託管，囑
    於身後由丁○○及戊○○均分繼承」等語，即難將系爭契約
    單純定性為委任關係。況按民法第535 條前段規定，受任人
    處理委任事物，應依委任人之指示，是高毛康宗既有將託管
    款項之剩餘部分交付被上訴人之意，則上訴人執系爭契約為
    委任關係而無庸對被上訴人為任何給付，更屬無據，洵非可
    採。
  (二)上訴人抗辯抵銷之各項費用是否合理有據？
  1.就醫藥、看護費用部分：
    上訴人雖稱其於88年9 月間多次送高毛康宗前往國立臺灣大
    學醫學院附設醫院（下稱臺大醫院）看診，另於89年9月1日
    送至西園醫院及請看護照料至9月6日出院，共支出費用19萬
    元，惟上訴人僅提出高毛康宗於臺大醫院醫療費用收據2 張
    ，分別為88年9月13日300元、88年8月26日260元（本院卷第
    27至28頁），及西園醫院掛號收據及醫療費用收據，分別為
    89年9月13日150元、20元（本院卷第30頁），是其所為墊付
    醫藥費之抗辯，雖非無據，然僅於其提出單據730 元範圍內
    之抵銷抗辯，方屬可採，逾此範圍部分，即屬無據。
  2.就往返大陸機票費用、食宿及雜費部分：
  (1)上訴人於90年6 月10日送高毛康宗回大陸養老，支出機票費
    用3萬5,600元等情，業據其提出全家福旅行社收款憑單（見
    原審卷第74頁），並有證人甲○○即上訴人之姪子證述：伊
    於90年6 月受父親指派陪同上訴人及高毛康宗赴大陸，為讓
    高毛康宗養病，高毛康宗就留在大陸沒有回來，伊並未支付
    去大陸的機票費用等語，足認上訴人確有為照顧高毛康宗而
    支付該筆費用，此部分之其抵銷抗辯為有理由。
  (2)至其餘部分，上訴人雖提出麒麟旅行社應收帳款確認單及請
    求單（見原審卷第73、75頁），分別記載金額為6萬9,000元
    及3萬4,400元。就該應收帳款確認單部分，雖經證人丙○○
    即麒麟旅行社負責人證述確於91年11月賣出5 張來回機票且
    均由上訴人支付等語（見本院卷第46頁），然丙○○對上訴
    人係因何故前往大陸而購入機票之原因不明。縱如上訴人雖
    稱係因為高毛康宗奔喪而支出，惟上訴人既為高毛康宗之親
    兄弟，基於人倫常情，縱無受託管理銀行存款，亦本該前往
    大陸奔喪，即難執此交通費用充作料理高毛康宗喪事之支出
    。另就請求單部分，其內容不明，即難因此認上訴人有因高
    毛康宗支出該等費用。此外上訴人就住宿雜費約12萬元部分
    ，並未提出任何單據，要難認上訴人確有此部分之支出。
  (3)綜上，上訴人所為抵銷抗辯，除原審認定上訴人對丁○○借
    款債權之12萬元、上訴人代高毛康宗墊付之醫藥費730 元及
    送高毛康宗回大陸之機票費用3萬5,600 元，共計15萬6,330
    元部分為有理由，其餘部分為無理由。
六、綜上所述，上訴人代高毛康宗保管75萬元，為隱含委任、消
    費寄託及對第三人為給付等要素之無名契約，上訴人已返還
    丁○○35萬元，又上訴人所為之抵銷抗辯於15萬6,430 元部
    分為有理由，其餘部分則為無理由，故被上訴人得請求上訴
    人返還24萬3,670 元（75萬-35萬-15萬6,330元＝24萬3,670
    元）。從而，被上訴人基於繼承及返還寄託物之法律關係，
    請求上訴人給付24萬3,670 元，及自95年8月8日起至清償日
    止，按年息5 ％計算之利息，為有理由，應予准許。逾此所
    為請求，為無理由，應予駁回。至於被上訴人敗訴部分，其
    假執行之聲請失所附麗，應併予駁回。原審就超過上開應准
    許部分，為上訴人敗訴之判決，並為假執行之宣告，自有未
    洽。上訴意旨就此部分指摘原判決不當，求予廢棄改判，為
    有理由。至於上開應准許部分，原審判命上訴人給付，並為
    假執行之宣告，核無違誤，上訴意旨，就此部分，仍執陳詞
    ，指摘原判決不當，求予廢棄，為無理由，應駁回其上訴。
五、據上論結，本件上訴為一部有理由，一部無理由，依民事訴
    訟法第436條之1第3項、第450條、第449條第1項、第79條、
    第85條第1項，判決如主文。
中　　華　　民　　國　　96　　年　　11　　月　　29　　日
                  民事第四庭  審判長法　官　劉坤典
                                    法  官  黃柄縉
                  　　　　　　 　　 法　官　賴武志
以上正本係照原本作成如
本判決不得上訴
中　　華　　民　　國　　96　　年　　11　　月　　29　　日
                        　　        書記官　施若娟
